臺灣臺中地方法院民事判決　100年度訴字第2552號
原　　　告　台新國際商業銀行股份有限公司
法定代理人　蔡榮棟
訴訟代理人　李國維
被　　 告　 趙念宗
　　　　　　趙簡碧琴
當事人間塗銷所有權移轉登記等事件，本院於民國100年11月30
日言詞辯論終結，判決如下：
    主    文
確認被告間就坐落台中市○○區○○段三七五二地號、權利範圍
一萬分之一九一土地及其上同段六九七○建號即門牌號碼台中市
北屯區○○里○○路187巷41號5樓建物、權利範圍全部暨同段七
○○一建號建物、權利範圍二十九分之一，於民國九十六年三月
二十七日所為之買賣關係不存在。
被告趙簡碧琴應將前項土地及建物於民國九十六年四月十二日以
買賣為登記原因之所有權移轉登記塗銷，並回復登記為被告趙念
宗所有。
訴訟費用由被告負擔。
    事 實 及 理 由
壹、程序事項：被告等經合法通知，未於言詞辯論期日到場，核
    無民事訴訟法第386條各款所列情形，爰依原告之聲請，由
    其一造辯論而為判決。
貳、實體事項：
一、原告主張：
  (一)先位訴訟：
    被告趙念宗於民國 (下同)94 年3月30日向原告申請帳號：
    0000000000000000之信用貸款使用，惟自96年1月30日最後
    一次繳款後即未再繳款，原告嗣於96年4月10日向鈞院聲請
    對被告趙念宗為本票裁定強制執行，前開裁定並於96年6月6
    日確定。被告趙念宗迄100年9月27日止尚積欠原告新臺幣（
    下同）749, 040元(內含消費本金493,542元、利息215,514
    元、違約金39,984元)未為給付。詎被告趙念宗於開始逾期
    清償欠款後，竟將其所有坐落台中市○○區○○段3752地號
    、權利範圍191/10000土地及其上同段6970建號即門牌號碼
    台中市○○區○○里○○路187巷41號5樓建物、權利範圍全
    部，暨同段7001建號、權利範圍1/29建物(下稱系爭不動產)
    ，於96年4月12日以買賣為原因辦理所有權移轉登記予其母
    即被告趙簡碧琴，系爭不動產所有權移轉登記之時點，係在
    被告趙念宗逾期未清償債務之後，顯見被告間移轉系爭不動
    產所有權之行為，乃出於通謀而為之虛偽意思表示，被告趙
    念宗以買賣行為之名行脫產之實之意圖，至為明顯。況且被
    告趙念宗係為被告趙簡碧琴之子，就此親等間之買賣關係是
    否屬實，相較於一般第三人買賣，自應受較嚴格之檢驗，故
    依遺產及贈與稅法第5條第6款規定，應由買賣雙方負較高之
    舉證責任，是被告2人應就系爭不動產之買賣確屬真實負舉
    證責任。依民法第87條第1項規定，被告二人間就系爭不動
    產之買賣法律行為應屬無效，系爭不動產仍為被告趙念宗所
    有，依民法第242條、第113條之規定，原告得代位被告趙念
    宗請求被告趙簡碧琴塗銷系爭不動產之所有權移轉登記，回
    復登記於被告趙念宗名下，為此提起先位之訴，並聲明：如
    主文第1、2項所示。
  (二)備位之訴部分：
    倘鈞院認原告所提先位之訴為無理由，鈞院應命被告除應提
    出合理買賣價金、買賣資金來源、買賣價金流向明細等證明
    買賣事實外，另依被告趙念宗於負債期間曾求助於其家人，
    故被告趙簡碧琴對被告趙念宗財務狀況顯應知情。另由被告
    趙念宗仍居住於系爭不動產內，實有違一般交易習慣。再參
    諸被告趙念宗將系爭不動產所有權移轉登記予被告趙簡碧琴
    之時點，為被告趙念宗債務逾期履行困難之後，益見被告趙
    念宗此舉係為脫產以避免遭債權人強制執行。故被告2人間
    就系爭不動產之買賣及所有權移轉登記行為，已損及原告之
    權益，原告得依民法第244條第2項之規定，撤銷該等債權及
    物權行為，另得依同條第4項規定，請求被告趙簡碧琴塗銷
    系爭不動產之所有權移轉登記，以回復原狀，為此提起備位
    之訴，並聲明：(1)被告間就系爭不動產於96年3月27日以買
    賣原因所為債權行為及於同年4月12日所為所有權移轉登記
    之物權行為，均應予撤銷。(2)被告趙簡碧琴就系爭不動產
    於96年4月12日經地政機關以買賣原因所為之所有權移轉登
    記，應予塗銷，並回復登記為被告趙念宗所有。
二、被告2人經合法通知均未於言詞辯論期日到場，亦未提出書
    狀作何聲明或陳述。
三、本院之判斷：
  (一)按確認法律關係之訴，非原告有即受確認判決之法律上利益
    者，不得提起之，民事訴訟法第247條第1項前段定有明文。
    又所謂即受確認判決之法律上利益，係指因法律關係之存否
    不明確，致原告在私法上之地位有受侵害之危險，而此項危
    險得以對於被告之確認判決除去者而言（參最高法院42年臺
    上字第1031號、52年臺上字第1240號判例意旨）。原告主張
    被告趙念宗積欠原告借款，竟與被告趙簡碧琴成立虛偽買賣
    ，將其所有之系爭不動產所有權虛偽移轉登記予被告趙簡碧
    琴，且被告趙念宗名下並無足供原告取償之財產，則原告之
    法律上地位自有受侵害之虞，且此項危險得以對於被告等之
    確認判決除去，揆諸前揭判例意旨，原告提起本件確認之訴
    ，即有受確認判決之法律上利益，合先敘明。
  (二)原告主張被告被告趙念宗於民國 (下同)94 年3月30日向原
    告申請信用貸款使用，惟自96年1月30日最後一次繳款後即
    未再繳款，被告趙念宗迄今尚積欠原告新臺幣（下同）749,
    040元(內含消費本金493,542元、利息215,514元、違約金
    39984元)未為給付，及被告趙念宗於96年4月12日，將系爭
    不動產以買賣為原因（原因發生日期為96年3月27日），移
    轉登記為其母即被告趙簡碧琴所有，被告間移轉系爭不動產
    所有權之行為，乃出於通謀而為之虛偽意思表示等情，業據
    其提出信用貸款申請書、催收帳卡查詢、帳戶還款明細查詢
    、土地暨建物登記謄本及異動索引各1件為證，被告2人經合
    法通知，既均未於言詞辯論期日到場，亦未提出書狀作何聲
    明或陳述以為爭執，依民事訴訟法第280條第3項前段準用同
    條第1項前段之規定，視同自認，故原告主張之事實，堪信
    為真正。
  (三)按表意人與相對人通謀而為虛偽意思表示者，其意思表示無
    效；無效法律行為之當事人，於行為當時知其無效，或可得
    而知者，應負回復原狀或損害賠償之責任；債務人怠於行使
    其權利時，債權人因保全債權，得以自己之名義，行使其權
    利。民法第87條第1項前段、第113條、第242條前段分別定
    有明文。查被告趙念宗就其所有系爭不動產既與被告趙簡碧
    琴通謀成立虛偽買賣契約，並將該系爭不動產之所有權虛偽
    移轉登記予被告趙簡碧琴，被告間就系爭不動產所為買賣之
    債權行為及移轉登記之物權行為，既係出於通謀虛偽意思表
    示，自屬無效。被告2人自始即知悉其間並無就系爭不動產
    訂立買賣契約之意思，則依民法第113條規定，其等應負回
    復原狀之義務，故系爭不動產目前雖登記為被告趙簡碧琴所
    有，被告趙簡碧琴亦不能因此取得系爭不動產之所有權，被
    告趙念宗既為系爭不動產之真正所有權人，應有請求被告趙
    簡碧琴銷系爭不動產所有權登記之權利。惟被告趙念宗怠於
    行使此項權利，且被告趙念宗名下除系爭不動產外，別無其
    他積極財產可供其債權人受償債權，有稅務電子閘門財產調
    件明細表附卷可稽，原告為被告趙念宗之債權人，為保全其
    債權，自得本於民法第242條規定，代位請求被告趙簡碧琴
    塗銷系爭房屋之所有權移轉登記，並回復登記為被告趙念宗
    所有。
  (四)綜上所述，被告2人就系爭不動產訂立之買賣契約，係通謀
    而為虛偽之意思表示，應屬無效，故原告訴請確認被告2人
    間就系爭不動產之買賣關係不存在，並代位請求被告趙簡碧
    琴應將系爭不動產於96年4月12日之所有權移轉登記塗銷，
    回復登記為被告趙念宗所有，為有理由，應予准許。
  (五)當事人提起預備合併之訴，係以先位之訴無理由為停止條件
    ，請求法院就備位之訴為裁判，故法院應就先位之訴先為審
    判，必待先位之訴無理由時，始得就備位之訴為裁判。原告
    所提上開先位之訴，既為有理由，依上說明，本院自毋庸再
    就原告依據民法第244條第2項及第4項規定所提備位之訴為
    裁判，附此敘明。
四、結論：本件原告先位之訴為有理由，依民事訴訟法第385條
    第1項前段、第78條、第85條第1項前段，判決如主文。
中    華    民    國   100    年    12    月    21    日
                  民事第四庭    法  官  吳蕙玟
正本係照原本作成。
如對本判決上訴，須於判決送達後20日內向本院提出上訴狀。如
委任律師提起上訴者，應一併繳納上訴審裁判費。
中    華    民    國   100    年    12    月    28    日
                                書記官  廖日晟